最高法院民事判決　　　　　　　　　　　　　　　九十一年度台上字第一○三一號
　　上　訴　人　韓商中央商船船務有限公司（Joong Ang Shipping Co-LTD.）
　　法定代理人　金東啟Kim.
　　訴訟代理人　陳
　　被 上訴 人　交通部高雄港務局
　　法定代理人　黃清藤
　　訴訟代理人　蔣瑞琴
　　訴訟代理人　高木蘭
右當事人間請求損害賠償事件，上訴人對於中華民國八十八年十二月二十八日台灣高
等法院台南分院第二審更審判決（八十六年度上更(一)字第九八號），提起上訴，本院
判決如左：
    主  文
原判決關於命上訴人給付及負擔訴訟費用部分廢棄，發回台灣高等法院台南分院。
    理  由
本件被上訴人之法定代理人於民國九十年七月十六日更易為黃清藤，已據聲明承受訴
訟，核無不合，先予敘明，次查被上訴人係以上訴人所有之貨輪「海神號」於民國八
十一年十月十八日沈沒於雲林縣外海外傘頂洲北北東方九浬處之我國海域，由於其擱
淺之處位於淺水區，影響在該海域過往船隻之航行安全及漁撈作業，並已造成重大危
害，因上訴人拒不為必要之處理，伊基於公益之理由，並為維護附近漁民之生命財產
安全，乃安排打撈該沈船之相關事宜，經依公開招標方式，已由訴外人南豐海事工程
有限公司（下稱南豐公司）得標，並由伊於打撈移除上開沈船後墊付必要之費用，經
扣除海神號殘體拍賣所得價金新台幣（下同）二百五十五萬零四百七十六元後之餘額
，仍應由上訴人依不當得利或無因管理之法律關係為返還或償還等情，求為命上訴人
給付伊五千六百五十三萬一千九百三十六元及自八十六年八月二十六日起至清償日止
之法定遲延利息之判決（被上訴人超過上開金額本息之請求部分，經原審為其敗訴之
判決，被上訴人提起上訴，本院另以裁定駁回）。原審就上開金額本息部分為上訴人
敗訴之判決，無非以：船舶雖係動產，惟因其價值甚鉅，不遜於一般之不動產，依我
國海商法第八條、第九條就船舶所有權之讓與分別規定其生效要件及對抗要件，因此
上訴人委由其律師致被上訴人函載明：拋棄「海神號」船體所有權一事，實質上並無
意義，依法亦無效果可言。上訴人抗辯：其已拋棄系爭「海神號」之所有權，故其並
無打撈、移除之義務云云，不足採信。次按保險委付及免責委棄，依法均應生所有權
移轉之效力，惟二者於理論上乃彼此排斥，即保險委付後，保險人即不得再為負責委
棄；反之，船舶所有人於免責委棄後，即不得再為保險委付。上訴人一面主張系爭船
舶業經委付於保險人，一方面又依我國修正前海商法第二十一條規定主張免責委棄
於債權人，顯然互相矛盾，亦不足採。且查「海神號」係沈沒於海中，其為全損，至
為明確，倘上訴人業於西元一九九二年十一月五日為委付通知，則衡情保險人豈會於
一年半後始回函表示拋棄沉船之所有權？何況其傳真記載：「依據您四月一日（一九
九四年）傳真，本公司確實放棄任何沉船上權利，以利你關於沈船移除事件能主張船
東責任限制」等語，可知保險公司亦認定系爭船舶仍屬上訴人所有，打撈、移除之責
任仍應由上訴人負擔，方提供該文件，俾船東（即上訴人）持以主張限制責任。我國
修正前海商法第二十一條第一項第六款規定「船舶所有人：關於除去沉船漂流物之義
務」等語，應解釋為只限於除去沈船上之漂流物時方有適用，而不包括打撈沉船在內
。被上訴人代上訴人為前述沉船打撈移除工作所支出之費用為五千九百零八萬二千四
百十二元，扣除殘體拍賣所得價款二百五十五萬零四百七十六元後之餘額為五千六百
五十三萬一千九百三十六元，被上訴人請求上訴人如數償還，並加付法定遲延利息，
依法有據等詞，為其判斷之基礎。
惟查本件兩造當事人之國籍不同，上訴人為韓國籍，被上訴人為中華民國籍，屬涉外
事件，究應以何國法律為準據法，首須加以釐清。被上訴人依不當得利及無因管理之
法律關係為請求，上訴人則以伊早已為保險委付或免責委棄，已非「海神號」沉船之
所有人。縱認伊仍為該沉船之所有人，伊亦得主張船舶所有人之限制責任相對抗。則
關於不當得利、無因管理、保險委付、免責委棄之成立要件及其效力、船舶所有權之
得喪變更，以及船舶所有人之限制責任等事項，依我涉外民事法律適用法之規定，究
應以何國法律為準據法，原審概未推闡調查明晰，並予決定，遽行判決，已有未合。
次查兩造間就上訴人究否投保船體險？以及事故發生後，上訴人有無為保險委付或免
責委棄之事實，非無爭執，事實審法院理應切實調查審認明確，並明得心證之理由
，資為是否適用相關法律之依據。原判決就此所為論斷，語涉含混，亦欠允洽。上訴
論旨執以指摘原判決於其不利部分為不當，求予廢棄，非無理由。
據上論結，本件上訴為有理由。依民事訴訟法第四百七十七條第一項、第四百七十八
條第一項，判決如主文。
中      華      民      國    九十一    年      五      月     三十     日
                              最高法院民事第四庭
                                  審判長法官  蕭  亨  國
                                        法官  許  朝  雄
                                        法官  謝  正  勝
                                        法官  陳  淑  敏
                                        法官  鄭  玉  山
      右正本證明與原本無異
                                              書  記  官
中      華      民      國    九十一    年      六      月    二十一    日
